臺灣高等法院高雄分院刑事判決　　　　　　　　　九十一年度交上易字第一一號
　　　上　訴　人　台灣高雄地方法院檢察署檢察官
　　　被　　　告　乙○○
右上訴人因被告過失致死案件，不服臺灣高雄地方法院八十九年度交易字第三一四號
中華民國九十一年二月八日第一審判決（起訴案號：臺灣高雄地方法院檢察署八十九
年度偵字第二二七四號），提起上訴，本院判決如左：
      主      文
上訴駁回。
      理      由
一、公訴意旨係以：被告乙○○於民國八十九年一月十二日五時四十五分許，駕駛車
    牌號碼ＹＪ（起訴書誤載為ＹＩ）—四六０三號自小客車，途經高雄市三民區○
    ○○路二二０號前時，因疏未注意警戒車前狀況，致撞及行人吳罔腰後倒地，導
    致吳罔腰受有顱內出血之傷害而死亡，因認被告乙○○有犯刑法第二百七十六條
    第一項之過失致死罪嫌云云。
二、按犯罪事實，應依證據認定之，無證據不得推定其犯罪事實；次按不能證明被告
    犯罪者，應諭知無罪之判決，刑事訴訟法第一百五十四條、第三百零一條第一項
    分別定有明文。又刑事訴訟法上所謂認定犯罪事實之證據，係指足以認定被告確
    有犯罪行為之積極證據而言，該項證據自須適合於被告犯罪事實之認定，始得採
    為斷罪資料。如未能發現相當證據，或證據不足以證明，自不能以推測或擬制之
    方法，以為裁判之基礎。又刑事訴訟上證明之資料，無論其為直接或間接證據，
    均須達於通常一般之人均不致有所懷疑，而得確信其為真實之程度，始得據為有
    罪之認定，若其關於被告是否犯罪之證明未能達此程度，而有合理性懷疑之存在
    ，致使無從形成有罪之確信，根據「罪證有疑，利於被告」之證據法則，即不得
    遽為不利被告之認定，此分別有最高法院二十九年上字第三一０五號、四十年臺
    上字第八六號、七十六年臺上字第四九八六號判例可資參照。
三、公訴人認被告乙○○有犯刑法第二百七十六條第一項之過失致死罪嫌，無非係以
    證人余德發之指證，以及照片十七張、肇事現場略圖、勘驗筆錄、相驗屍體證明
    書各一份在卷可稽，且被告所辯難以憑信等，為其論罪依據。
四、訊據被告乙○○雖坦承車號ＹＪ—四六０三號自小客車平日均為其所使用，惟堅
    決否認有肇事致人於死之犯行，辯稱：我於八十九年一月十一日二十一時許下班
    回家，返家後並未再出去，一直到翌日約一時許才就寢，並於一月十二日早上約
    八時許起床上班，我之自小客車係停放於我住處一三三巷內及巷口等處，我並未
    於上述時、地駕車外出撞及被害人吳罔腰，且我所駕駛之自小客車車頭保險桿之
    藍漆刮痕是約在八十八年間，我在十全路之家樂福賣場之地下室與他人所停之車
    擦撞而造成等語。
五、經查：
（一）被害人吳罔腰於八十九年一月十二日五時五十分許，推著娃娃車，欲穿越九如
      三路馬路時，遭不詳車輛擦撞後而跌倒，並因之受有枕骨處有一血腫、季肋部
      擦挫傷一處、骨盆腔骨折、左脛骨骨折、左膝部、左脛骨前擦挫傷各一處、二
      處傷口，及因頭部外傷致顱內出血傷重不治死亡等情，有高雄醫學院附設中和
      紀念醫院出具之疑非病死病歷摘要報告表一紙附於警訊卷第十一頁可佐，且據
      臺灣高雄地方法院檢察署檢察官督同檢驗員相驗屬實，製有勘驗筆錄、相驗屍
      體證明書、驗斷書各一份在卷可稽。本件車禍故發生後，被害人橫躺於九如三
      路由東向西往鼓山方向之內側快車道上，被害人頭部略朝東南方、腳部略朝西
      北方向，被害人所推之娃娃車則在距離被害人約十公尺處，而被害人之拖鞋一
      隻則掉落在九如三路上由西向東之內、外側快車道上之白色虛線處，有被害人
      車禍死亡案現場略圖一紙、現場相片六幀在警訊卷第十三頁至第十五頁可憑，
      而被害人所推之娃娃車雖甚老舊，但並無明顯撞及之凹痕或毀損之痕，僅於車
      輛左側支撐腳架部分有白色刮痕，亦有高雄市政府警察局三民第一分局八十九
      年一月十八日以高市警三（壹）分刑字第六四五號函一份及所檢附之娃娃車相
      片八幀在原審卷第一六０頁、第一六五頁至第一六八頁足憑，且證人即負責採
      證之鑑識組員警吳俊修於原審證稱：我當初勘驗被害人所推之娃娃車並無任何
      凹痕等語（見原審卷第二三一頁背面），綜合前開被害人之傷勢嚴重、倒地位
      置距離娃娃車約十公尺，被害人所穿著拖鞋掉落之位置，以及娃娃車之車損輕
      微等情，即本件車禍肇事情形得認被害人推著娃娃車行走欲穿越九如三路時，
      肇事之自小客車僅係輕微擦撞甚或未撞及被害人所推之娃娃車之情形下，直接
      擦撞及被害人，致被害人摔飛出去，而倒在距離娃娃車約十公尺處之路中間，
      拖鞋飛落於對向車道路中等情，足堪認定。
（二）復據證人即自陳目擊肇事經過之余德發先於警詢中證稱：「我在八十九年一月
      十二日五時三十分許，到高雄市鼓山區內惟搭載二名乘客要往小港機場方向搭
      乘頭班飛機，我從鼓山區○○路往市區方向行駛，從九如陸橋由西向東行駛時
      ，親眼目睹一輛白色小客車在對向車道與我反方向由東向西行駛正好撞及一老
      婦人，推著娃娃車要橫越馬路，當時這台白色小客車在撞及這位老婦人倒地後
      ，即迴轉到我的車道，與我同方向直行，我即刻追逐這台自小客車，到中華路
      口時，因載客要往機場，所以我放棄追逐，就右轉往中華路行駛，我很確定看
      到車禍現場時間為八十九年一月十二日五時四十五分，在九如三路下九如陸橋
      處，在一釣蝦場附近，我並在車上取出我的記事本，記下該部自小客車車牌為
      ＹＪ—四六０三、白色。」、「我目睹車禍現場與我的距離約為二十至三十公
      尺‧‧‧」、「（你如何確定是該部ＹＪ—四六０三號自小客車肇事的？）因
      為這部ＹＪ—四六０三號自小客車肇事後馬上迴轉到我的車道，我即刻加足油
      門追逐這部小自客車，並曾追逐到與該車併行，且車上所搭載的二名乘客有幫
      忙記下這部車的車號，我並馬上取出記事簿將車號及車禍地點記下，並打行動
      電話一一０報案，而且當我與該車併行時，在該車左側我發現該部車左前保險
      桿有藍色的刮痕，所以我很確定是ＹＪ—四六０三號白色、大發廠牌小自客車
      沒錯。」、「駕駛該部ＹＪ—四六０三號小自客車者為一女子，蓄長髮在肩膀
      以下的髮稍稍微有捲、皮膚白、臉型瘦小，年齡為二十幾歲。」、「（你如何
      能確認為該名女子駕駛ＹＪ—四六０三號小自客車肇事逃逸？）我很確認的原
      因是當時我曾追逐該車約有三百多公尺的路程，這其間我曾自該車右側及左側
      試著超車，且曾與該車併肩行駛過，該車的車窗是透明的，所以他的影像在我
      腦海記憶猶新，所以我能確定是這名女子沒錯。」等語（見警訊卷第五頁至第
      七頁背面調查筆錄），其於檢察官偵查中則證稱：「（你有目擊乙○○駕駛小
      客車撞上死者？）撞到時我沒看到，我是看到他停車在屍體旁邊，我車快到時
      ，他車再迴轉往中華路方向行駛，當時甲微亮，但路燈很亮，我看到他車子右
      前方有凹痕，加油箱附近也有凹痕，後來我開車子到他右手邊，我有跟他按喇
      叭，他往前衝，我就切到他左手邊，因為他的車窗玻璃是透明的，所以他的臉
      我看的很清楚，後來到中華路口時，剛好是紅燈，他也沒有停下來，就直接繼
      續開車往前衝‧‧‧。」等語（見偵查卷第八頁至第八頁背面），其於原審調
      查時則證稱：「那甲我載客人要到機場，我是在九如四路有客人攔車，有三人
      上我車，我開到九如三路案發地點前釣蝦場前看到有一台車撞倒被害人，案發
      後有一女子下車看一下，就上車開車就跑，那時是凌晨五點多。」、「（有無
      看到案發時，被告車撞倒被害人情形？）我未看到，我只看到一台白色汽車（
      有線條、無車尾那種車型），我看到那車停在被害人旁邊，車內那女子是長頭
      髮，直髮。」等語（見原審卷第一二五頁），是證人余德發前開所證述內容雖
      大致相符，惟有關於被告是否撞及被害人部分，先稱有看到撞及，復改稱：撞
      到時我並未看到，所看到者僅為被告所駕駛之自小客車停在被害人身旁，是有
      關證人余德發先前於警局中所證稱之我見到被告駕車撞及要橫越馬路之被害人
      部分，尚難遽為不利於被告之認定。且被告於八十九年一月十二日並無因超速
      或闖紅燈之情形而遭高雄市政府警察局交通大隊所設置之電腦感應相機所拍攝
      到任何超速或闖越紅燈等之任何違規情節，有高雄市交通事件裁決所八十九年
      八月十六日以（八九）高市建交裁字第五０七０號函所檢附被告之違規遭警當
      場舉發及逕行舉發案件資料，及高雄市政府警察局交通大隊八十九年九月二十
      七日以高市警交字第一七七七六號函各一份在原審卷第七十二頁、第七十七頁
      可參。復據證人即在事故現場旁之釣漁場內看電視，並於聽見撞擊聲後立即至
      現場之鍾明勇則於警訊及原審證稱：我於九十年一月十二日五時五十分許至五
      十五分間，在九如三路之「麗池釣魚場」內看電視，突然聽見「碰」一聲後即
      出去看看，之間間隔約三至四秒間，我見到有一人趴臥在西向內側快車道上，
      前方並有一部土黃色貨車剛準備要路邊停車，後來該部小貨車下來一位男性，
      走到路中並將被害人翻身搖著被害人，並叫被害人醒一醒，我有走到該台自小
      貨車旁，有看到該台小貨車的左前方向燈脫落，但電線尚接連著，當時我出去
      看時，路上左右方向並無其他車輛，我發現被害人是我所認識之長輩，立即向
      友人借機車通知被害人家屬等語（見警卷第八頁至第九頁調查筆錄，及原審卷
      第一八四頁）；另證人即亦在前開釣魚池內看電視，並於聽見撞擊聲後趕至現
      場之鄭俊揚於警詢中證稱：「我與鍾明勇共同從九如三路二百號步出看到的現
      場跟鍾明勇敘述的相同，但我看到這名下車到倒臥路中老太婆身旁的男子，在
      將老太婆翻身後，就走到路旁坐在紅磚人行道上打行動電話，並像是很沮喪的
      模樣，像是作錯事的人，很後悔的樣子，跌坐路旁很無助一般模樣，當救護車
      到現場時即有一女子走到他身旁，待救護車送走傷患後，這名男子與女子就一
      起離開現場‧‧‧。」等語（見高雄市政府警察局三民第一分局八十九年一月
      十八日以高市警三（壹）分刑字第六四五號函所檢附之證人鄭俊揚筆錄一份附
      於原審卷第一六二頁），另於原審調查時則證稱：「我聽見撞擊聲後，約隔三
      至五秒間，立即趕至外面，我見到被害人身旁並無任何車輛，另距離事故現場
      約二百公尺處有一駕訓班，那裡停一台小貨車，車上下來一男一女，很像是來
      看熱鬧的，我懷疑是另一台白色自小客車肇事的，警方事後有去查，因那台白
      色小客車擋在駕訓班門口，因那裡很少人停車所以我才會懷疑，且我只看到是
      白色車輛，何種車型則未注意。」等語（見原審卷第一七五頁、第一七六頁）
      ，是證人鄭俊揚先後所述亦有差異，而證人鄭俊揚於原審調查時所證述有關懷
      疑白色自小客車肇事乙節，顯係個人臆測之詞，且被告僅見白色車輛，就車型
      、車號等均未注意，實難認該白色自小客車即為被告之車輛，因而尚難以證人
      鄭俊揚前開所述，遽為不利於被告之認定。又證人鍾明勇及鄭俊揚於事故發生
      後於員警到達時均留在現場，且立即配合員警之調查製作筆錄等情，有證人即
      到場處理員警林泰源於原審時證述明確（見原審卷第一四三頁背面），由證人
      鍾明勇及鄭俊揚二人證述有關於聽見撞擊聲後，約莫三至五秒之間，立即跑出
      釣魚場外，當時並未見到證人余德發所述之白色車輛停在被害人身旁，亦未見
      到九如三路上有任何疾馳車輛，而證人余德發卻證稱被告駕駛自小客車先停在
      被害人身旁，並下車看一下，立刻上車迴轉至其車道之過程，顯非三、五秒間
      得以完成的動作，是證人余德發所證述此部分，實不無疑義。
（三）警方於查獲被告之自小客車後，僅於車頭右側車頭保險桿處發現有藍色油漆之
      刮痕，而於被害人所推之娃娃車身左側車架部分有白漆痕，有採證相片附於吳
      罔腰車禍致死案照片卷內，且本件於查獲被告後，立即將被告所駕駛之車輛送
      至警局鑑識組將被告之車輛移至士新保養廠後將車輛架高進行有關血跡、毛髮
      、衣服纖維及刮痕處進行採證，並未在被告所駕駛之自小客車車上檢測出有何
      異狀情形，業經證人即鑑識人員吳俊修於原審結證明確（見原審卷第二三一頁
      正、反面）。另自被告自小客車車頭右側保險桿所採集之藍色油漆刮痕部分與
      被害人所推之娃娃車身之藍色油漆、左後車輪架上之油漆片及左前輪上方車架
      之油漆片部分，以鏡檢結果，二者間之外觀顏色及型態彼此均不相同，以傅利
      葉轉換紅外線光譜分析結果，則二者間之光譜亦不相似，以熱裂解／氣相層析
      質譜分析結果部分，則檢出部分成分相似，以元素成分分析結果部分，二者間
      均有檢出碳、氧之有機成分，雖元素組成部分相似，但分析圖譜型態則不相似
      ，綜合前開之檢測結果，故認所採集前開二者之油漆部分並不相同。並採集被
      害人之娃娃車身之藍色油漆片上有白漆刮痕部分與自被告車輛車頭保險桿白色
      油漆片部分，亦均進行前開項目之檢測，然因被害人之娃娃車左側車架白漆刮
      痕部分，由於量微，於顯微鏡下仍無法與娃娃車原藍漆部分分離，且摻雜大量
      干擾物，至無法進行有效之比對等情，有高雄市政府警察局刑警大隊八十九年
      四月二十七日以高市警刑大鑑字第三０００號函所檢附之鑑驗通知書及鑑證資
      料二紙、檢驗相片七幀附於原審卷第十八頁至第二十五頁足佐，且原審復進行
      被告之自小客車與被害人之娃娃車進行刮痕比對，令被告乘坐於自小客車上測
      量車頭右側保險桿處原有藍漆刮痕之高度，得距離地面之高度最低為三十五公
      分至最高為三十八點九公分，而娃娃車之左車腳架上之白漆刮痕高度有三處分
      別為四十公分、三十點八公分及二十八點四公分，且證人即鑑識人員吳俊修進
      行檢視二車之刮痕後則證稱：自二車之刮痕高度來看，雖然二車之擦撞痕之高
      度相當，但仍須考量車輛煞車後車頭會壓低之情形，另需從刮痕之方向性來判
      斷，被告所駕駛之自小客車車頭上之藍漆刮痕是由右往左同一方向擦撞所造成
      ，而娃娃車上左側後側腳架之刮痕部分，可以看出有的是由前往後刮，亦有從
      後往前刮，則同一支腳架上之數刮痕，則為不同方向造成的，是從刮痕之方向
      來看，實難認娃娃車上之刮痕是遭被告之自小客車擦撞所造成，故無法推測被
      告駕車與被害人之行進方向等語甚明（見原審卷第二三一頁），及高雄市政府
      警察局刑警大隊八十九年六月七日以高市警刑大鑑字第四二八二號函一紙在原
      審卷第三十八頁足稽。
（四）另被告住於名流大廈內，於該大樓內地下室雖有停車場，但被告在地下室內並
      無停車位，有名流大廈管理委員會回函所檢附前開大廈地下室之停車數量、車
      號、車主、及管理登記簿等資料附於原審卷第八十四頁至第八十七頁可佐，且
      被告因住於前開大廈之一三三巷，故被告出入該棟大樓並不會從大樓前面之管
      理櫃臺經過，而是直接從後門出入，故管理人員並無法見被告出入該大樓之情
      形，名流大廈有四部電梯，均有裝設監視攝影，但僅能拍攝到電梯入口等情，
      有證人即名流大廈管理員崔馨泉於原審到庭證述明確（見原審卷第五十一頁正
      、反面），且經原審勘驗名流大廈八十九年一月十一日十七時起迄於翌日九時
      十六分許之錄影帶，雖該影帶畫面並無法明確拍攝到出入電梯之人之臉部部分
      ，但仍可依據該人之身材及穿著等進行判斷，於八十九年一月十一日十九時三
      十一分二十八秒許，在第三畫面電梯口前，有一女子右肩側背一似公事包之袋
      子，中長髮、穿著深色套裝、短裙、短靴形似被告之女子自側門進入後等待電
      梯後進入電梯內，並勘驗至八十九年一月十二日八時許間，分別有被告之家人
      ，及其他住戶進出情形，並未發現被告有再行外出之情，迄於一月十二日九時
      九分許，自畫面三之電梯出來一穿著深色上衣、短裙、右肩側背一似公事包之
      袋子形似被告之女子，並從側門外出等情，有原審九十年十一月二十七日、十
      二月五日及十二月六日之勘驗筆錄附於原審卷卷可佐。
（五）綜上所述，本件除證人余德發之存有疑義之指證外，並無其他積極證據足認被
      告犯有本件駕車肇事之情，因此尚難認被告有於前開時、地駕駛前開車號自小
      客車撞及被害人而肇事等犯行，足見被告前開所辯，尚可採信。是本件尚未達
      於通常一般之人均不致有所懷疑，得確信其為真實之程度，而有合理性懷疑之
      存在，本院無從形成有罪之確信。此外，本院復查無其他積極證據足資認定被
      告涉有公訴人所認刑法第二百七十六條第一項之過失致死之罪嫌，本件既不能
      證明被告犯罪，揆諸前開法條規定，並依「罪疑唯輕」之證據法則，依法自應
      諭知被告無罪之判決。
六、原審以不能證明被告犯罪，而為被告無罪之判決，於法並無不合。檢察官上訴意
    旨，以證人余德發與被告素不相識，倘肇事者並非被告，證人余德發焉能指稱係
    ＹＪ—四六０三號之自小客車等語之理為由，指摘原判決不當云云。惟查：證人
    余德發先後於警訊、偵查及原審證述之情節不一，詳情如前所述，其關於被告是
    否撞及被害人部分，先稱有看到撞及，復改稱：撞到時我並未看到，所看到者僅
    為被告所駕駛之自小客車停在被害人身旁，是有關證人余德發先前於警局中所證
    稱之我見到被告駕車撞及要橫越馬路之被害人部分，即有瑕疵，因此其證詞尚難
    遽為不利於被告之認定。何況本件除此證人之證詞對被告不利外，並無其他積極
    證據足認被告犯有本件駕車肇事之情，原審對於被告之自小客車及被害人於案發
    時所推之娃娃車之刮痕送比對、被告之行車紀錄，均查證甚為綦祥，且案發當時
    在案發地點附近之證人鍾明勇亦證述當時未看到證人余德發所述之白色車輛停在
    被害人身旁，亦未見到九如三路上有任何疾馳車輛等情，足見本件之肇事者應非
    被告，另有其人，檢察官上訴，為無理由，應予駁回。
據上論斷，應依刑事訴訟法第三百六十八條，判決如主文。
本案經檢察官王登榮到庭執行職務。
中      華      民      國    九十一    年      五      月    二十二    日
      臺灣高等法院高雄分院刑事第一庭
                                  審判長法官  王光照
                                        法官  黃仁松
                                        法官  黃壽燕
右正本證明與原本無異。
不得上訴。
                                      書記官  黃富美
中      華      民      國    九十一    年      五      月    二十三    日
                                                                  Ａ
